---
title: |
       |Exercício 03 - EPI 90 |
       | Análise do Estatudo
author: "Márcio Rodrigues"
date: "10/5/2020"
output: pdf_document
---

```{r Carregamento das bibliotecas e arquivos SIM, warning=FALSE}
knitr::opts_chunk$set(echo = TRUE, warning = FALSE, warning = FALSE, message = FALSE)

library(openxlsx)
library(scales)
library(readxl)
library(WriteXLS)
library(ggthemes)
library(RColorBrewer)
library(lubridate)
library(caret)
library(tidyverse)
library(here)
library(usethis)
library(googlesheets4)
library(DescTools)
library(obAnalytics)
library(collapse)
library(tictoc)
library(ribge)

Sys.setenv(TZ="Brazil/East")
options(tz="Brazil/East")
Sys.getenv("TZ")
options(scipen = 999999)
Sys.setlocale("LC_TIME", "pt_BR")

source("~/Dropbox/Coding/R/funs/msrfun.R")
```


Este é um exercício voltado para a análise de uma politica pública. No caso, o Estatuto do Desarmamento (Lei 10826/03 | Lei no10.826, de 22 de dezembro de 2003).

O objetivo aqui é uma descrição minuciosa de alguns indicadores que podem ajudar a avaliar esse potencial impacto.

A questão central é: “Qual o impacto do Estatuto do Desarmamento nas mortes por arma de fogo no *Brasil* e nas *Unidades da Federação*





```{r Carregamento dos arquivos SIM mortalidade por causas externas, warning=FALSE}
# Carrega os dados extraídos do TABNET
# Carrega dados do SIM de causas externas do anos de 1997 a 2018 salvado em Binário no HD
if(!exists("ext_raw")) {
  ext_raw <- loadData("~/Dropbox/Coding/R/mestrado/Epi90/epi90/bin/ext.rds")
}


# Lista de Variáveis do SIM
glimpse(ext_raw)

```


```{r}

# Carrega CID10
urlfile="https://raw.githubusercontent.com/msrodrigues/CidDataSus/master/CIDImport/Repositorio/Resources/CID-10-SUBCATEGORIAS.CSV"

cid10 <-read_delim(url(urlfile), delim = ";", locale = locale(encoding = "latin1"))


# Extrai códigos do cid relacionados a lesões por arma de fogo
fogo <- cid10 %>% 
  filter(grepl("((arma|armas) de fogo)", DESCRICAO)) %>% 
  select(SUBCAT) %>% pull()
```


Durante o período, de 1997 a 2018, foram `r mil(nrow(ext_raw))` óbitos por causas externas.

```{r Ajustes do arquivo do SIM externas, warning=FALSE}
# Cria o banco ext (mortes por causas externas) que é o banco carrega anteriormente após ajustes
ext <- ext_raw %>% 
  mutate(
    estado_ocorrencia = str_extract(CODMUNOCOR,"^.."),
    CODMUNOCOR = as.character(CODMUNOCOR),
    SEXO = recode(SEXO,
                      "0" = "Ignorado",
                      "1" = "Masculino",
                      "2" = "Feminino"),
    CIRCOBITO = recode(CIRCOBITO,
                       "9" = "Ignorado",
                       "1" = "Acidente",
                       "2" = "Suicídio",
                       "3" = "Homicídio"),
    arma_de_fogo = 
    ano = as.numeric(str_sub(DTOBITO, 5, 8))
    
  )

```

Na sequência foram carregados os dados populacionais de todas as cidades brasileiras ao longo do período.

```{r Cidades IBGE, warning=FALSE}
# Carrega dados das cidades do IBGE
cidades_ibge <- ribge::populacao_municipios(ano = 2020)

# Extração dos códigos numericos dos estados
cod_estado <- cidades_ibge %>% 
  select(uf, codigo_uf) %>% 
  distinct(uf, codigo_uf)

# Carregamento da população dos municipios de 1992 a 2020
pop_mun_raw <- read_delim("~/Dropbox/Coding/R/data/populacao/pop_municipio_TCU_1992_2020.csv", 
                          ";", escape_double = FALSE, trim_ws = TRUE)

# Ajustes do banco das populações dos municipios
pop_cidade <- pop_mun_raw %>% 
  mutate(across(where(is.numeric), as.character)) %>% 
  pivot_longer(cols = -Município, names_to = "ano", values_to = "pop")  %>% 
  mutate(pop = as.numeric(pop),
         cod = str_sub(Município, 1, 6),
         Município = str_sub(Município, 8,-1L),
         codigo_uf = as.numeric(str_sub(cod, 1,2)),
         pop = ifelse(pop == "-",NA, pop)) %>% 
  rename(municipio = Município) %>% 
  left_join(cod_estado, by = "codigo_uf")


# Códigos das Regiões do Brasil
norte <- c(11:17)
nordeste <- c(21:29)
sudeste <- c(31:33, 35)
sul <- c(41:43)
centro_oeste <- c(50:53)



# novos ajustes e criação do banco das cidades com variáveis auxiliares
cidades <-  pop_cidade %>% 
  mutate(
    regiao = case_when(
      codigo_uf %in% norte ~ "Norte",
      codigo_uf %in% nordeste ~ "Nordeste",
      codigo_uf %in% sudeste ~ "Sudeste",
      codigo_uf %in% sul ~ "Sul",
      codigo_uf %in% centro_oeste ~ "Centro Oeste",
      TRUE ~ "NULL"),
    ano = as.numeric(ano)
  ) %>% 
  group_by(regiao, ano) %>% 
  mutate(
    pop_regiao = sum(pop,na.rm = TRUE)
  ) %>% ungroup() %>% 
  group_by(codigo_uf, ano) %>% 
  mutate(
    pop_estado = sum(pop, na.rm = TRUE)
  ) %>% 
  ungroup()




# Criação do banco dos estados
estados <- cidades %>% 
  distinct(ano,uf,pop_estado,regiao,pop_regiao, codigo_uf) 
  
  
```

Foi criando um banco auxiliar chamado _*mort*_ com os dados de mortalidade por causas externas combinados com  os dados do ibge quanto a população de cada cidade, estado e região no período de 1997 a 2018

```{r df mortalidade, warning=FALSE}
# Seleciona variáveis e Join da tabela do SIM 
# com a Informação da população da cidade de ocorrência
mort <- ext %>% 
  group_by(estado_ocorrencia, SEXO, CIRCOBITO, ano) %>% 
  mutate(estado_ocorrencia = as.numeric(estado_ocorrencia),
          ano = recode(ano, `97` = 1997, `98` = 1998, `99` = 1999, `0` = 2000)) %>% 
  tally(name = "mortes_homicidio") %>% 
  left_join(estados, by = c("estado_ocorrencia" = "codigo_uf", "ano") ) %>% 
  ungroup() 


glimpse(mort)
```



Foi criado então o banco _*mort_homicidio*_ que contém a informação do número de óbitos por municipio por cada ano e também a população de cada municipio, estado e região por cada ano, o que permite o cálculo da mortalidade por 100.000.

```{r}
mort_homicidio <- mort %>% 
  filter(CIRCOBITO == "Homicídio")  %>% 
  group_by(ano,uf,regiao, pop_regiao, pop_estado) %>% 
  summarise(mortes_homicidio = sum(mortes_homicidio, na.rm = TRUE)) %>% 
  mutate(
    mort_por_100k = mortes_homicidio / pop_estado * 10^5
  )

glimpse(mort_homicidio)
```


# Taxas de Homicídio

Calcule as taxas de homicídio por 100.000 habitantes no Brasil, para um ano ou anos especificados (asua escolha), segundo sexo e grupo etário.

Calcule as taxas de homicídio por armas de fogo por 100.000 habitantes no Brasil, do ano de 1997 até o ano de 2018, segundo UF de ocorrência.

```{r}
glimpse(ext)
```


## Taxas de Homicidio por 100k

```{r}
mort_100k_brasil <- mort_homicidio %>% 
  group_by(ano) %>% 
  summarise(
    pop = sum(pop_estado, na.rm = TRUE),
    mortes_homicidio = sum(mortes_homicidio, na.rm = TRUE),
    mort_por_100k = mortes_homicidio / pop *10^5
  )


mort_100k_brasil %>% 
  ggplot(aes(x = ano, y = mort_por_100k)) + geom_line() + geom_vline(xintercept = 2003.9, color = "red")
```


```{r}
mort_100k_regiao <- mort_homicidio %>% 
  group_by(ano, regiao) %>% 
  summarise(
    pop = sum(pop_estado, na.rm = TRUE),
    mortes_homicidio = sum(mortes_homicidio, na.rm = TRUE),
    mort_por_100k = mortes_homicidio / pop *10^5
  ) %>% 
  ungroup()


mort_100k_regiao %>% 
  ggplot(aes(x = ano, y = mort_por_100k, color = regiao)) + geom_line() + geom_vline(xintercept = 2003.9, color = "red")+labs(title = "Mortalidade por 100 mil habitantes, por ano", 
    y = "Mortalidade por 100.000", subtitle = "Linha vertical vermelha representa o inicio da vigência do estatuto do desarmamento")
```


```{r}
anima.regiao <- mort_100k_regiao %>% 
  filter(!is.na(ano)) %>% 
  ggplot(aes(x = ano, y = mort_por_100k, color = regiao)) + geom_line() +
  transition_reveal(ano) + 
  geom_point() +
  geom_vline(xintercept = 2003.9, color = "red") + 
  labs(title = "Mortalidade por 100 mil habitantes, por ano", 
    y = "Mortalidade por 100.000", subtitle = "Linha vertical vermelha representa o inicio da vigência do estatuto do desarmamento") 

animate(anima.regiao, height = 800, width = 1000,  res = 150, fps = 20, end_pause = 24, duration = 30)
anim_save("mortalidade_homicido_regiao.gif")
```
  

```{r}
mort %>% 
   filter(CIRCOBITO == "Homicídio")  %>% 
  filter(!is.na(uf)) %>% 
  group_by(ano, uf) %>% 
  fill(regiao, pop_estado, pop_regiao) %>% 
  tally()



library(gganimate)
my.animation <- mort_homicidio  %>% 
  filter(!is.na(uf)) %>% 
  arrange(desc(mort_por_100k)) %>% 
  ggplot(aes(x = mort_por_100k, y = mortes_homicidio, color = regiao, size = pop_estado, label = uf)) +
  geom_point(alpha = 0.6) + geom_text() +
  scale_size(range = c(0.1, 15)) +
  facet_grid(regiao ~. ) +
  theme(legend.position="none") + 
  labs(title = "Mortalidade por Homicidios no Brasil, de 1997 a 2018, por região",
       subtitle = 'Ano: {frame_time}', 
       x = 'Mortalidade por 100.00', 
       y = 'Mortes por homicidio') +
  transition_time(ano) +
  ease_aes('linear')

# tic()
# animate(my.animation, height = 1000, width = 800,  res = 150, fps = 20, end_pause = 24, duration = 30)
# toc()

# anim_save("mortalidade_homicido.gif")

```


```{r}

mort_homicidio  %>% 
  filter(!is.na(uf)) %>% 
  arrange(desc(mort_por_100k))

```


