---
title: "Exercício 01 - EPI 90"
author: "Márcio Rodrigues"
date: "10/5/2020"
output: pdf_document
---

```{r Carregamento das bibliotecas e arquivos SIM, warning=FALSE}
knitr::opts_chunk$set(echo = TRUE, warning = FALSE, )

library(openxlsx)
library(scales)
library(readxl)
library(WriteXLS)
library(ggthemes)
library(RColorBrewer)
library(lubridate)
library(caret)
library(tidyverse)
library(here)
library(usethis)
library(googlesheets4)
library(DescTools)
library(obAnalytics)
library(collapse)
library(tictoc)
library(ribge)

Sys.setenv(TZ="Brazil/East")
options(tz="Brazil/East")
Sys.getenv("TZ")
options(scipen = 999999)
Sys.setlocale("LC_TIME", "pt_BR")

source("~/Dropbox/Coding/R/funs/msrfun.R")

# Carrega dados do SIM de 2018 salva em Binário no HD
sim_raw <- loadData("~/Dropbox/Coding/R/mestrado/Epi90/epi90/bin/sim.rds")
glimpse(sim_raw)






# Ajusta variáveis necessárias para o exercício
sim <- sim_raw %>% 
  mutate(
    estado_ocorrencia = str_extract(CODMUNOCOR,"^.."),
    CODMUNOCOR = as.integer(as.character(CODMUNOCOR)),
    SEXO = recode(SEXO,
                      "0" = "Ignorado",
                      "1" = "Masculino",
                      "2" = "Feminino"),
    CIRCOBITO = recode(CIRCOBITO,
                       "9" = "Ignorado",
                       "1" = "Acidente",
                       "2" = "Suicídio",
                       "3" = "Homicídio"),
    ano = as.numeric(str_sub(DTOBITO, 5, 8))
    
  )




# Carrega dados das cidades do IBGE
cidades <- ribge::populacao_municipios(ano = 2020)


# Regiões do Brasil
norte <- c(11:17)
nordeste <- c(21:29)
sudeste <- c(31:33, 35)
sul <- c(41:43)
centro_oeste <- c(50:53)



# Inclui a informação da região a qual a cidade pertence na tabela cidades
cidades <-  cidades %>% 
  mutate(
    regiao = case_when(
      codigo_uf %in% norte ~ "Norte",
      codigo_uf %in% nordeste ~ "Nordeste",
      codigo_uf %in% sudeste ~ "Sudeste",
      codigo_uf %in% sul ~ "Sul",
      codigo_uf %in% centro_oeste ~ "Centro Oeste",
      TRUE ~ "NULL")
  ) %>% 
  group_by(regiao) %>% 
  mutate(
    pop_regiao = sum(populacao)
  ) %>% ungroup() %>% 
  group_by(uf) %>% 
  mutate(
    pop_estado = sum(populacao)
  ) %>% 
  ungroup() 


# Seleciona variáveis e Join da tabela do SIM 
# com a Informação da população da cidade de ocorrência
mort <- sim %>% 
  select(estado_ocorrencia, CODMUNOCOR, SEXO, CIRCOBITO, ano) %>% 
  left_join(cidades, by = c("CODMUNOCOR" = "cod_munic6") ) %>% 
  ungroup()

glimpse(mort)
```

## Exercício 1

Os dados da quantidade de habitantes referem-se a estimativa da população feita pelo IBGE para o ano de 2020 e provem do banco de dados de população por cidade do IBGE. Os dados de mortalidade são provenientes do SIM.

### Mortalidade por Suicídio por 100k por região do Brasil em 2018

a) Quais as taxas de suicídio por 100.00 habitantes no Brasil, no ano de 2018, segundo a região do país?

```{r}
# Mortalidade por 100k por região do Brasil em 2018
mort %>% 
  filter(!regiao == "NULL") %>% 
  filter(ano == 2018) %>% 
  filter(CIRCOBITO == "Suicídio") %>% 
  group_by(regiao) %>% 
  summarise(
    suicidios = n(),
    pop_regiao = unique(pop_regiao),
    mort_100k = suicidios / pop_regiao * 10^5
    )
```


### Mortalidade por suicídio por unidade da federação

b) Quais as taxas de suicídio por 100.00 habitantes no Brasil, no ano de 2017, segundo a unidade da federação?

```{r}
# Mortalidade por suicídio por 100k por estado Brasil em 2018
mortalidade_por_estado <- mort %>% 
  filter(!regiao == "NULL") %>% 
  filter(ano == 2017) %>% 
  filter(CIRCOBITO == "Suicídio") %>% 
  group_by(uf) %>% 
  summarise(
    suicidios = n(),
    pop_estado = unique(pop_estado),
    mort_100k = suicidios / pop_estado * 10^5
    )

mortalidade_por_estado
```


### Mortalidade por suicídio por 100k habitantes por sexo no Brasil em 2017

c) Quais as taxas de suicídio por 100.00 habitantes no Brasil, no ano de 2017, segundo o sexo?

Segundo IBGE, no censo de 2010 a proporção da população é de 51,03% de mulheres, dado utilizado para calcular a população de 2020, na qual os dados estão baseados. Não foi feita a estimativa da correção desta proporção.


```{r}
# Mortalidade por suicídio por 100k habitantes por sexo no Brasil em 2017


# População por sexo
populacao_total <- sum(cidades$populacao)
populacao_F <- populacao_total * 0.5103

mort %>% 
  filter(!regiao == "NULL") %>% 
  filter(ano == 2017) %>% 
  filter(CIRCOBITO == "Suicídio") %>% 
  filter(!SEXO == "Ignorado") %>% 
  group_by(SEXO) %>% 
  summarise(
    suicidios = n(),
    ) %>% 

  mutate(
    pop = c(populacao_total - populacao_F, populacao_F),
    mort_100k = suicidios / pop * 10^5
  ) %>% 
  ungroup()

```

